【裁判字號】    90,上易,177
【裁判日期】    900516
【裁判案由】    返還土地
【裁判全文】
臺灣高等法院民事判決                      九十年度上易字第一七七號
      上  訴  人  庚○○
      訴訟代理人  劉昌隆
                  劉黃梨珠
      被  上訴人  甲○○
                  乙○○
                  丁○○
                  丙○○
                  戊○○
                  己○○
右當事人間返還土地事件，上訴人對於中華民國九十年二月十四日臺灣新竹地方法院
八十九年度訴字第三○四號第一審判決提起上訴，本院判決如左：
    主      文
上訴駁回。
第二審訴訟費用由上訴人負擔。
    事      實
甲、上訴人方面：
  一、聲明：
    (一)原判決廢棄。
    (二)被上訴人在第一審之訴及假執行之聲請均駁回。
    (三)第一、二審訴訟費用均由被上訴人負擔。
  二、陳述：除與原判決記載相同者外，補陳：
    (一)被上訴人之被繼承人孫劉雪華與上訴人互為約定：「俟政府拆除馬路後，再返
      還互相占用之土地」，此為顧及彼此間之情誼及省下拆遷費用；且互相占用之
      土地均為道路預定地，依目前法令無法申請建築使用，並認為政府會按照計畫
      為徵收，彼此才會為此口頭約定。
    (二)依被上訴人所言，其自八十一年始發現系爭土地被占用，並立即申請土地複丈
      及寄發存證信函向上訴人表示：「其先母臨終前仍念念不忘系爭土被侵占之事
      實」等語，為何被上訴人於八十一年間複丈後，並未立即訴請上訴人返還土地
      ，直至其被繼承人孫劉雪華往生後才起訴？顯不合常理。再被上訴人若因安全
      因素拆除原有竹屋，何以在提起本件訴訟前，大費周章改變現狀？又八十二年
      間上訴人申請土地複丈，係因被上訴人之被繼承人孫劉雪華出面說明雙方互相
      約定，因此測量員才未測量，顯見可以推知上訴人與被上訴人之被繼承人孫劉
      雪華確有互相約定之事實。
  三、證據：除援用原審所提之證據外，補提出現場照片多幀為證。
乙、被上訴人方面：
  一、聲明：
    (一)上訴駁回。
    (二)第二審訴訟費用由上訴人負擔。
  二、陳述：除與原判決記載相同者外，補陳：
    (一)上訴人訴訟代理人劉黃梨珠陳稱：「被上訴人等之母親孫劉雪華在五十八年間
      起就已知道上訴人之房屋越界占用到孫劉雪華之系爭土地，而孫劉雪華曾多次
      至上訴人住宅表示於將來公家之道路預定地拓寬為道路時，再予交還土地」等
      語，與上訴人在原審八十九年三月三十日及同年五月六日審理時所陳：「我的
      房子並沒有占到原告之土地，買了三十多年來未曾增建，土地部分有權狀，房
      屋是沒有辦保存登記」、「中南街三五之二號房屋及坐落之土地已經購買三十
      多年了，六十三年八月十日土地重測時也未發現房屋占到原告土地，而且這麼
      多年來大家都相安無事，如有越界的事，應該早就發現了」云云，前後矛盾不
      一致。
    (二)且民國四十餘年間，被上訴人之被繼承人孫劉雪華以竹木建造門牌新竹市○○
      街三五之一號房屋時，係建築在自己所有坐落新竹市○○段○○段三五七、三
      五八、三五八之一地號土地，並未越界建築於上訴人所有之同小段三八五之三
      地號土地上，此有被上訴人提出之設計圖可證，上訴人一再主張：孫劉雪華之
      上開竹屋占用伊之一平方公尺土地，並曾多次至其家中表示在政府拓寬預定道
      路地時，再返還越界占用之土地云云，顯然不實。況且，系爭土地登記簿上均
      登記為「建」地，除三五六、三五六之一地號土地瀕臨同小段三五六之三地號
      道路預定地外，另三五八之一地號土地並未與道路地相臨接。孫劉雪華直到八
      十一年十二月十四日申請測量時，始知上訴人房屋越界占用系爭土地之事實，
      自不可能在以前與上訴人約定「俟將來政府拓寬道路時始交還土地」。
  三、證據：除援用原審所提證據外，補提設計圖為證。
    理      由
一、被上訴人起訴主張：緣坐落新竹市○○段○○段三五六、三五六之一、三五八之
    一等地號土地為渠等所共有，與上訴人所有建物即門牌新竹市○○街三十五之二
    號房屋相毗鄰，迨八十一年十二月間，渠等之母親孫劉雪華聲請新竹市地政事務
    所鑑界測量，始發現上訴人所有之上開建物占用到渠等共有之前開三五六地號土
    地Ｂ部分（面積二平方公尺）、三五六之一地號土地Ｃ部分（面積二平方公尺）
    供作圍牆使用，及三五八之一地號土地Ａ部分（面積五平方公尺）供作鐵皮屋使
    用，爰依民法第七百六十七條規定，訴請判命上訴人拆除該鐵屋及圍牆，並將占
    用之前開土地返還等情。
    上訴人則以：伊遷入門牌新竹市○○街三十五之二號房屋後，聽聞被上訴人之被
    繼承人孫劉雪華提及雙方有互相越界建築、互相占用對方土地之事，因孫劉雪華
    已知上訴人之房屋越界建築而不異議，則依民法第七百九十六條規定，被上訴人
    自不得請求拆屋還地；且因雙方互相占用之土地均為道路預定地，依目前法令無
    法申請建築使用，將來政府為辦理徵收，為顧及彼此情誼及省下拆遷費用，而以
    言詞約定：「互相占用之土地，俟政府徵收開闢預定道路時再返還」，伊並非無
    權占用等語，資為抗辯。
二、查坐落新竹市○○段○○段三五六、三五六之一、三五八之一等地號土地原係被
    上訴人之母孫劉雪華所有，迨孫劉雪華於八十八年五月十八日去世，由被上訴人
    六人辦妥繼承及分別共有之登記在案，而上訴人所有門牌新竹市○○街三十五之
    二號未辦理保存登記之房屋之圍牆占用被上訴人共有之三五六地號（面積二平方
    公尺）、三五六之一地號（面積二平方公尺），鐵皮屋占用被上訴人共有之三五
    八之一地號（面積五平方公尺），位置分別如原判決附表Ｂ、Ｃ、Ａ部分所示，
    經原審會同新竹市地政事務所人員至現場履勘及測量明確等情，業據被上訴人於
    原審提出上開土地之登記簿謄本、火葬許可證為證（原審卷第十一至十九、一九
    五頁），並有新竹市地政事務所八十九年四月十九日（八九）新地一字第三三一
    六號函、勘驗筆錄、附圖及複丈成果圖附卷可考（原審卷第五六、四六至五十頁
    ），且為上訴人所不爭執，自堪信為真實。
三、本件上訴人辯稱：被上訴人之被繼承人孫劉雪華早知伊之房屋越界建築而未異議
    ，依民法第七百九十六條規定，被上訴人不得請求拆屋還地；且伊與被上訴人之
    被繼承人孫劉雪華雙方之房屋均互相占用對方之土地，遂以言詞約定：「互相占
    用之土地，俟政府徵收開闢預定道路時再返還」等情，業據被上訴人否認在卷。
    經查：
  (一)上訴人於原審應訊時，先陳稱：「在五十八年時就已買的，故不知道有占到聲請
    人（按指被上訴人）之土地」、「我的房子並沒有佔到原告土地」、「中南街三
    十五之二號房屋及坐落之土地已經購買三十多年了，六十三年八月十日土地重測
    時也未發現房屋佔到原告土地：：：如有越界的事情，應該早就發現了」等語（
    原審卷第三九、四七、六三頁）；其後始改陳：「原告之母親以前曾來過我家說
    ，他們的房子佔到我們的地一點點，我們的房子佔到他們的地比較多，不過是道
    路預定地，將來房子都要拆，該誰的就還給誰」云云在卷（原審卷第九五頁），
    可見：上訴人之陳述前後不一，有所矛盾，已有啟人疑竇之處。
  (二)再按當事人主張有利於己之事實者，應負舉證責任，民事訴訟法第二百七十七條
    定有明文。本件上訴人主張：被上訴人之被繼承人孫劉雪華早知伊之房屋有越界
    建築，及伊與孫劉雪華有以言詞為上開內容之約定等情，依舉證責任之分配，自
    應由上訴人負舉證責任甚明。
  (三)就上訴人主張：被上訴人之被繼承人孫劉雪華早知伊之房屋越界建築而未異議一
    節，係以：孫劉雪華在世時均未對伊起訴，及伊於八十二年間申請土地複丈時，
    因孫劉雪華在場說明並承諾，測量員因而未予測量為憑。惟查上訴人之中南街三
    五之二號房屋及坐落之土地，均係上訴人於五十八年間以母親劉李枝妹名義向前
    手徐正雄購得，該房屋由徐正雄自建，伊從未修改過等情，業據上訴人自承在卷
    （原審卷第三九頁）。在此，上訴人並未舉證證明孫劉雪華於前地主徐正雄建築
    房屋時，即有知悉越界建築而未即提出異議之情。至於孫劉雪華在世時未對上訴
    人起訴，及上訴人於八十二年間申請複丈時測量員未予測量，尚不足證明孫劉雪
    華有明知越界建築之事實。況牆垣非屬房屋構成部分，如有越界建築，不論鄰地
    所有人是否知情而不即提出異議，亦無民法第七百九十六條之適用，最高法院六
    十二年度臺上字第一一一二號判例明揭此旨，本件上訴人之圍牆占用被上訴人所
    有前開三五六、三五六之一地號土地部分，因圍牆之拆除對於上訴人房屋整體結
    構無礙，亦無民法第七百九十六條規定之適用。從而，上訴人辯稱：依民法第七
    百九十六條規定，被上訴人不得訴請伊拆屋還地云云，殊非可採。
  (四)至於上訴人所辯：伊與被上訴人之被繼承人孫劉雪華互相占用對方土地，雙方因
    而以言詞約定：「雙方互相占用之土地，俟政府徵收時再互相返還」云云。被上
    訴人否認孫劉雪華之房屋占用上訴人之三八五之三地號土地，退步縱認上訴人所
    述孫劉雪華房屋有占用伊土地之事為真者，惟上訴人對於伊與孫劉雪華曾為言詞
    約定一節，並未提出任何證據證明。而證人即新竹市南門里里長沈輝雄於原審證
    稱：「孫劉雪華我認識，我沒聽說或看到她與被告（上訴人）間就土地問題起糾
    紛，也沒聽過孫劉雪華同意拆馬路後再解決兩造間的紛爭」等語（原審卷第一二
    ０頁），亦不足作為對上訴人有利之認定。參酌被上訴人之被繼承人孫劉雪華於
    八十一年十二月間向新竹市地政事務所申請測量鑑界，查知上訴人之房屋占用孫
    劉雪華之土地，旋由孫劉雪華之代理人乙○○於八十一年十二月二十二日寄發存
    證信函予上訴人：「：：：因本人預備整理建築使用，於八十一年十二月十四日
    委請新竹縣地政事務所測量鑑界，並承閣下在場會同。始發現閣下於上述地號三
    八五之二違章建物不但將本人先祖無償提供公眾使用之路地三五六之二、三五八
    之二逾界建築全部置於閣下建物之下，並超越本人現持有之地號三五八、三五八
    之一、三五六、三五六之一：：：謹請閣下於接獲本人存證信函起三個月內將踰
    界之建物拆除，恢復原狀」等語，有存證信函及回執各一件在卷可參（原審卷第
    廿六、廿七頁），衡情若上訴人與孫劉雪華曾為上開約定，上訴人於收受存證信
    函後焉有未即提出並予異議之理？甚且，上訴人嗣於八十一年十二月十四日亦向
    新竹市地政事務所申請，經該所於八十二年一月四日派員至現場鑑界並測量雙方
    互相占用之面積及範圍，惟測量結果並未標出孫劉雪華之房屋占用上訴人土地之
    面積之事實，業經原審向新竹市地政事務所函查明確，有該所八十九年六月九日
    （八九）新地二字第四八七九號函一件暨複丈原圖二紙可憑（原審卷第九七至九
    九頁），並經上訴人自陳明確（原審卷第一四七頁），參諸當時上訴人業已收到
    孫劉雪華之前揭存證信函，已知雙方有所爭議，若孫劉雪華之房屋有占用上訴人
    土地之情，上訴人為何未請地政事務所繪明，以供雙方嗣後討論為憑。縱上訴人
    所述：當時因孫劉雪華在場提及兩造上開約定，因而未標出孫劉雪華之房屋占用
    上訴人土地云云屬實，上訴人亦應以書面載明避免再生爭議，方屬合理，惟上訴
    人捨此未為，則其所述，顯違常情，亦非足採。
四、綜上所述，上訴人就被上訴人之被繼承人孫劉雪華早知上訴人房屋越界建築而未
    異議，以及伊與孫劉雪華以上開內容之言詞約定，並未舉出任何積極證據證明，
    自難採信。從而，被上訴人依民法第七百六十七條規定，訴請上訴人拆除占用被
    上訴人土地（如原判決附圖Ａ、Ｂ、Ｃ部分所示）之鐵皮屋及圍牆，並將占用之
    土地返還被上訴人，於法有據，應予准許。原審判命上訴人拆除鐵皮屋、圍牆及
    返還占用之土地，並依被上訴人聲請定假執行之擔保金額，於法並無不合。上訴
    論旨指摘原判決不當，求予廢棄改判，為無理由，應予駁回。
五、本件結論已臻明確，上訴人所述：孫劉雪華之房屋占用伊之三八五之三地號土地
    ，及被上訴人要求購買被上訴人所有土地等節，因前者與結論不生影響，後者僅
    為雙方洽談和解之條件，上訴人不予接受，雙方無足成立私法上和解而已，併此
    敘明。
六、據上論結：本件上訴為無理由，依民事訴訟法第四百四十九條第一項、第七十八
    條，判決如主文。
中      華      民      國    九十      年      五      月      十六    日
                                    民事第四庭
                                        審判長法  官  楊  豐  卿
                                              法  官  張      蘭
                                              法  官  林  金  吾
右正本係照原本作成。
不得上訴。
中      華      民      國    九十      年      五      月      十六    日
                                              書記官  張  淑  芳


司法院資訊處製作；財團法人民間司法改革基金會備份。
